【裁判字號】    98,保險簡上,1
【裁判日期】    990525
【裁判案由】    給付保險金
【裁判全文】
臺灣宜蘭地方法院民事判決           98年度保險簡上字第1號
上  訴  人  甲○○
被  上訴人  三商美邦人壽保險股份有限公司
法定代理人  丙○○
訴訟代理人  乙○○
上列當事人間請求給付保險金事件，上訴人對於中華民國98年6月
30日臺灣宜蘭地方法院宜蘭簡易庭98年度宜保險簡字第1號第一審
判決，提起上訴，本院判決如下：
    主    文
原判決廢棄。
確認兩造間訂立如附表所示保險契約之契約關係存在。
被上訴人應給付上訴人新臺幣肆萬捌仟元及自民國九十七年十月
二十八日起至清償日止，按週年利率百分之十計算之利息。
第一、二審訴訟費用合計新臺幣貳仟伍佰元，由被上訴人負擔。
    事實及理由
一、上訴人起訴主張：上訴人前於民國96年6月14 日向被上訴人
    投保如附表所示之保險契約，約定上訴人發生保險事故時，
    被上訴人應依約給付住院日額新臺幣（下同）4,500 元及手
    術保險金3 萬元。上訴人於如附表所示之保險契約存續期間
    內即96年12月29日因大腸瘜肉，前往財團法人蘭陽仁愛醫院
    （以下簡稱：仁愛醫院）就醫並住院治療，共計住院4 日，
    依約被上訴人應給付住院日額共18,000元及手術保險金3 萬
    元，合計48,000元，詎被上訴人竟以上訴人違反保險法第64
    條規定之告知義務為由，解除如附表所示之保險契約，並拒
    絕理賠，然上訴人係因大腸瘜肉住院治療，與胃炎、胃潰瘍
    等既往病症無關，依保險法第64條第2 項但書規定，被上訴
    人不能據此解除契約等語。並聲明：（一）確認兩造間有如
    附表所示之保險契約法律關係存在。（二）被上訴人應給付
    上訴人48,000元及自起訴狀繕本送達日起，依保險法第34條
    規定加計年息10％計算之利息。
二、被上訴人則以：上訴人於88 年2月22日曾因急性腸胃炎至天
    主教靈醫會羅東聖母醫院（以下簡稱：聖母醫院）住院治療
    ；90年12月23日、同年月30日分別因消化性潰瘍與胃炎至礁
    溪杏和醫院（以下簡稱：杏和醫院）就診；95 年9月14日因
    急性腸胃炎，至行政院衛生署立宜蘭醫院（現改制為陽明大
    學附設醫院，以下簡稱：陽明醫院）就診，後於96年9月3日
    至同年月8日共6日，因急性腸胃炎至仁愛醫院就診，顯見上
    訴人自88年間至96年間因胃部問題多次就醫，且原告於95年
    9月14 日於陽明醫院治療並接受抽血檢查，檢驗報告顯示有
    多處異常，然原告於投保時填載之要保書告知事項第4 項關
    於「被保險人過去一年是否有胃潰瘍之疾病，而接受醫師治
    療、診療或用藥？」之詢問，勾選為「否」；告知事項第10
    項關於「過去一年內是否患有胃炎之疾病？」之詢問，亦勾
    選為「否」；告知事項第5 項關於「被保險人過去兩年內是
    否接受健康檢查有異常情形」之詢問，也勾選為「否」，顯
    已違反保險法第64條規定之告知義務，影響被上訴人對於危
    險之估計，被上訴人已於97年4月17日援引保險法第64 條規
    定，以存證信函解除如附表所示之保險契約，被上訴人依法
    不負任何給付義務等語，資為抗辯。並聲明：駁回原告之訴
    。
三、原審審理結果，認被上訴人之答辯為有理由，而為上訴人敗
    訴之判決。上訴人不服提起上訴，而為上訴聲明：（一）原
    判決廢棄。（二）確認兩造間有如附表所示之保險契約法律
    關係存在。（三）被上訴人應給付上訴人48,000元及自起訴
    狀繕本送達日起，依保險法第34條規定加計年息10％計算之
    利息。被上訴人則答辯聲明：上訴駁回。
四、兩造不爭執之事實：兩造於96 年6月14日訂立如附表所示之
    保險契約，約定上訴人發生保險事故時，被上訴人應依約給
    付住院日額4,500元及手術保險金3萬元。嗣上訴人於96年12
    月29 日因大腸瘜肉，前往仁愛醫院就醫並住院治療，共計4
    日，經於97 年1月15日向被上訴人請領保險給付，被上訴人
    於97年4月17日援引保險法第64 條規定，以存證信函為解約
    之通知，此部分事實有仁愛醫院診斷證明書、人壽保險要保
    書、如附表所示之保險契約書、存證信函及保險金申請書各
    乙份在卷可稽，且為兩造所不爭執，堪信屬實。
五、本件爭點在於：被上訴人於97 年4月17日以上訴人投保時未
    據實告知其身體狀況，違反保險法第64條之告知義務，所為
    解除如附表所示保險契約之意思表示，是否合法？茲說明本
    院見解如下：
（一）按保險法第64條第1項及第2項規定：「訂立契約時，要保
      人對於保險人之書面詢問，應據實說明。」「要保人故意
      隱匿，或因過失遺漏，或為不實之說明，足以變更或減少
      保險人對於危險之估計者，保險人得解除契約；其危險發
      生後亦同。但要保人證明危險之發生未基於其說明或未說
      明之事實時，不在此限。」準此，隱匿、遺漏或不實說明
      之事項，須與保險事故之發生具有因果關係，保險人始有
      解除契約之權利。若要保人能證明該隱匿、遺漏或說明不
      實之事項，與保險事故之發生並無因果關係，則保險人不
      得行使解除契約之權利。
（二）被上訴人主張：上訴人於95年9月14 日於陽明醫院治療並
      接受抽血檢查，檢驗報告顯示上訴人身體有多處異常，然
      上訴人卻於要保書告知事項第5 項關於「被保險人過去兩
      年內是否接受健康檢查有異常情形」之詢問，勾選為「否
      」，違反告知義務云云，然查：原告於95年9月14 日至陽
      明醫院為生化、血液及尿液等檢驗，檢驗報告雖顯示上訴
      人多項檢驗值有不符正常標準值之情形，有該等檢驗報告
      附卷可考，惟該等檢驗值僅能證明上訴人於檢驗時之生化
      、血液及尿液部分檢驗不符一般標準值，由於不符標準值
      之原因眾多，尚難逕認與上訴人96年12月29日因大腸瘜肉
      住院治療有關。又個人體質容有差異，雖有逾越一般標準
      ，亦未可逕認健康狀況有異常，此觀本院97年度宜保險簡
      字第4號民事卷宗所附陽明醫院97年8月18日陽大附醫歷字
      第0970005254號函檢附之病患就醫摘要回覆單顯示，上訴
      人95年9月14 日之就診，其症狀較似急性腸胃炎，其他生
      化檢查皆正常等語自明，是難認上訴人漏未告知此事項與
      上訴人96年12月29日因治療大腸瘜肉所生保險事故之發生
      有因果關係。
（三）被上訴人主張：上訴人於要保書告知事項第4 項、第10項
      關於「被保險人過去一年是否有胃潰瘍之疾病，而接受醫
      師治療、診療或用藥？」、「過去一年內是否患有胃炎之
      疾病？」之詢問，勾選為「否」，違反告知義務云云。然
      大腸瘜肉病症除少數型態與基因有關外，其餘成因並不清
      楚，腸胃炎等症狀和生成瘜肉之機率並無直接相關，有國
      立陽明大學附設醫院99年4月26日陽大附醫歷字第0990002
      852 號函檢附之病患就醫摘要回覆單乙份在卷可參，是上
      訴人罹有胃潰瘍或胃炎等病史與其96年12月29日因大腸瘜
      肉住院治療應無必然之關連性，欠缺因果關係，被上訴人
      主張上訴人此部分違告知義務云云，亦無可採。
六、綜上，上訴人未告知被上訴人曾有檢驗值未符一般標準及罹
    有胃潰瘍、胃炎等病史與本件因大腸瘜肉所生之保險事故，
    不具因果關係，被上訴人據此無關連之事項解除如附表所示
    保險契約，核與保險法第64條第2 項但書不合，上訴人訴請
    確認兩造間如附表所示保險契約之法律關係存在，並請求被
    上訴人給付保險金及利息，為有理由，應予准許。原審就前
    開應准許部分，為上訴人敗訴之判決，尚有未洽，上訴意旨
    求予廢棄改判，為有理由，爰由本院予以廢棄改判如主文第
    1 、2、3項所示。另保險人應於要保人或被保險人交齊證明
    文件後，於約定期限內給付賠償金額，無約定期限者，應於
    接到通知後15日內給付之；保險人因可歸責於自己之事由致
    未在上述規定期限內為給付者，應給付遲延利息年息一分，
    保險法第34條第1、2項分別定明文。查本件兩造所定附表編
    號2附約第16條第2項及附表編號3附約第12條第2項均已明訂
    被上訴人應於收齊文件後15日內給付保險金，又上訴人係於
    97 年1月15日向被上訴人請領保險金，有保險金申請書乙份
    在卷可參，是被上訴人至遲應於97年1月30 日前給付保險金
    ，逾此期限即應負遲延責任。依此，上訴人主張自起訴狀繕
    本送達日即97年10月28日起算遲延利息，應屬有據，附此敘
    明之。
七、本件事證已臻明確，兩造所為其餘攻擊防禦方法及舉證，經
    審酌後認均與結論不生影響，爰不一一論列，附此敘明。
八、訴訟費用負擔依據：民事訴訟法第78條。
中    華    民    國    99    年    5    月    25     日
                  臺灣宜蘭地方法院民事庭
                    審判長法  官  楊麗秋
                          法  官  林翠華
                          法  官  楊坤樵
正本係照原本作成。
本件判決不得上訴。
中    華    民    國    99    年    5     月    25    日
                          書記官  林慶生
附表
一、主約：三商美邦人壽祥安終身壽險（保單號碼：0000000000
          00）
二、附約：日額型住院醫療終身健康保險
三、附約：手術醫療終身健康保險
四、附約：安心豁免保險費

司法院資訊處製作；財團法人民間司法改革基金會備份。
